最高法院民事判決　　　　　　　　　　　　　　　八十六年度台上字第一四八九號
　　上 訴 人　乙○○
　　被上訴人　甲○○
右當事人間請求履行契約事件，上訴人對於中華民國八十五年十月七日台灣高等法院
台南分院第二審判決（八十五年度上字第一一○號），提起上訴，本院判決如左：
    主  文
原判決廢棄，發回台灣高等法院台南分院。
    理  由
本件上訴人主張：伊於民國六十九年七月二日提供所有坐落雲林縣林內鄉○○○段六
七－二五、三七二－八號等二筆土地，由被上訴人出資興建Ａ店舖及Ｂ住宅之二層樓
房各十戶。依雙方所訂「合作建築房屋契約書」（下稱系爭契約書）之「附帶特約事
項第三條」約定，若Ｂ部分住宅未施工，伊應分得Ａ部分店舖百分之三十五，被上訴
人分得百分之六十五。嗣被上訴人僅於七十一年間完成Ａ部分店舖十戶，而違約未興
建Ｂ部分住宅，即應依上開特約事項分配三戶半之店舖與伊。惟迄今被上訴人尚有「
半戶」拒不給付或作合理補貼，因被上訴人原應給付伊之房屋（店舖）已於七十七年
間出賣與訴外人張春洲，致不能對伊為給付，伊自得請求被上訴人賠償伊所受之損害
及所失之利益計該房價之二分之一為新台幣（下同）六十三萬元，及可獲之利益二分
之一為三十六萬七千五百元，共九十九萬七千五百元等情，求為命被上訴人給付伊九
十九萬七千五百元及自八十三年七月三十一日起加付法定遲延利息之判決。（按：第
一審判決上訴人敗訴後，上訴人僅就其中三十一萬元本息部分聲明不服。）
被上訴人則以：上訴人依兩造於六十九年七月二日訂立之系爭契約書所得行使之請求
權，已罹於十五年之時效期間而消滅，且上訴人於嗣後出具之「土地使用權同意書」
內經與伊約明「合作契約特約事項第三條作廢」，上訴人猶據該特約事項為請求，亦
屬無理等語，資為抗辯。
原審維持第一審所為上訴人敗訴之判決，駁回其上訴，無非以：上訴人主張系爭契約
書上之附帶特約事項第三條約定其就Ａ部分店舖可分得百分之三十五之事實，固有被
上訴人所不爭執之系爭契約書足憑，惟該附帶特約事項第三條之約定，於七十三年間
業經上訴人同意作廢，有土地使用權同意書可稽。上訴人已承認該同意書內所蓋印章
為真正，對其所稱：同意書係被上訴人利用其事先蓋妥印章之空白同意書所偽造云云
，又不能舉證，以實其說，即應推定該同意書為真正。是系爭契約書之附帶特約事項
第三條約定，既於七十三年間經上訴人同意而作廢，上訴人自不得再據以對被上訴人
為請求等詞，為其判斷之基礎。
查對於「土地使用權同意書」上之印章，上訴人主張：於六十九年訂立系爭契約書時
，將印章及身分證交與被上訴人僱用之會計，被上訴人多蓋三張「格式空白書」，有
仲人及協調人可證等語（見：第一審卷五五、五六頁、原審卷三七、三八頁）。如屬
不虛，具見被上訴人於蓋用上訴人之印章時，尚有第三人在場，則該「仲人及協調人
」究係何人﹖兩造對系爭契約書上之「特約事項第三條」是否有「作廢」之約定﹖即
非不可為調查。原審未遑進一步推闡，命上訴人為完足之陳述及舉證，遽為不利於上
訴人之認定，已嫌速斷。況依卷附「土地使用權同意書」所載，似衹在「同意」被上
訴人申請建造執照（見：第一審卷二二頁），且係為提交建築管理機關之用。而上開
「特約事項第三條」之約定，事涉兩造對合建房屋之分配比率，影響雙方權益殊鉅，
苟有將該「第三條作廢」之約定，何以竟未於系爭契約書上註明﹖在該未載製作日
期之「七十三年」土地使用權同意書上之「備註」欄內加記「合作契約書特約事項第
三條作廢」等與申請建造執照不相干之文字﹖抑且雙方又未在該處簽名或蓋章，豈能
謂與經驗法則無悖！原審未詳加研求，徒以上訴人之印章為真正，遽為其已同意該第
三條作廢之認定，亦屬難昭折服。上訴論旨執以指摘原判決不當，求予廢棄，非無理
由。又上訴人如得為本件之請求，其請求被上訴人自「八十三年七月三十一日」起加
付法定遲延利息之依據何在﹖案經發回，宜併注意及之。
據上論結，本件上訴為有理由，依民事訴訟法第四百七十七條第一項、第四百七十八
條第一項，判決如主文。
中      華      民      國    八十六    年      五      月     十五     日
                              最高法院民事第五庭
                                  審判長法官  張  福  安
                                        法官  蘇  茂  秋
                                        法官  蘇  達  志
                                        法官  顏  南  全
                                        法官  洪  根  樹
      右正本證明與原本無異
                                              書  記  官
中      華      民      國    八十六    年      五      月    二十九    日
